臺灣臺中地方法院民事判決  
110年度豐再簡字第1號
再審原  告  梁行健  

訴訟代理人  江彗鈴律師
再審被  告  行政院農業委員會林務局東勢林區管理處

法定代理人  張弘毅  
訴訟代理人  蕭嘉豪律師
上列當事人間請求返還林地事件，再審原告對於民國109年1月21
日本院108年度豐簡字第333號確定判決，提起再審之訴，本院判
決如下：
    主      文
再審之訴駁回。
再審訴訟費用由再審原告負擔。
    事實及理由
甲、程序部分：
壹、按再審之訴，應於30日之不變期間內提起；前項期間，自判
    決確定時起算，判決於送達前確定者，自送達時起算；其再
    審之理由發生或知悉在後者，均自知悉時起算，民事訴訟法
    第500條第1項、第2項前段分別定有明文。
貳、再審原告主張：其於本院108年度豐簡字第333號事件（下稱
    系爭原審事件）判決後，未提起上訴而確定，至同案被告郭
    忠隴則另提起上訴，經本院以109年度簡上字第105號事件（
    下稱系爭二審事件）判決確定。嗣原告於民國110年8月19日
    收受本院執行命令時，發現訴外人郭忠隴之執行內容與其相
    異，自郭忠隴處取得系爭二審事件判決書，始知悉系爭二審
    事件審理時出現訴外人余鶴鵬租賃資料之新證據等語。再審
    被告則抗辯再審原告於110年3月26日即收受本院第1次執行
    命令通知等語。
參、查本院執行命令通知僅載明執行內容，有本院110年3月24日
    、110年8月17日執行命令在卷可參（見本院110年度豐再簡
    字第1號卷第45頁至第47頁、第51頁至第53頁），尚難認原
    告可據此即查知有無新證據存在。而再審原告主張係於110
    年8月20日向郭忠隴處取得系爭二審事件判決書後，始知悉
    系爭二審事件審理中出現前開新證據等情，尚無證據顯示非
    真。則自再審原告知悉上開證物時起，迄110年9月22日提起
    本件再審之訴止，並未逾30日之不變期間，揆諸前揭規定，
    自應准許，先予敘明。 
乙、實體部分：
壹、再審原告起訴主張：　
一、系爭原審事件判決命再審原告、郭忠隴應將坐落台中市○○區
    ○○○段000地號土地（下稱系爭林地）上如內政部國土測繪中
    心收件日期108年6月5日第0000000000號鑑定圖所示編號甲
    淺藍色區域（面積368.81平方公尺）之鐵皮建物（下稱系爭
    建物）、編號乙綠色區域（面積1,642.26平方公尺）之果園
    拆除騰空，並將前開土地返還再審被告。嗣經郭忠隴提起上
    訴後，再審被告於系爭二審事件審理中，提出訴外人余鶴鵬
    之國有森林用地出租造林契約書1份（下稱系爭余鶴鵬租賃
    資料），經與系爭原審事件中證人王在山之證述交互比對後
    ，證明系爭建物係證人王在山向余鶴鵬承租後所興建，自始
    非再審原告或郭忠隴所建，亦無法確認事實上處分權歸屬，
    經系爭二審事件判決改判郭忠隴僅需負自系爭建物遷出之義
    務在案。
二、系爭余鶴鵬租賃資料係於系爭二審事件中始提出之新證據，
    且經斟酌後，可使再審原告受較有利之判決。爰依民事訴訟
    法第496條第1項第13款規定，提起再審。並聲明：㈠系爭原 
    審事件確定判決應予廢棄。㈡前項廢棄部分，再審被告之訴
    應予駁回。　　
貳、再審被告答辯則以：系爭原審事件中，已有大甲林區管理處
    函稿、造林情形調查表、分割同意書等證物。而前開分割同
    意書上之立分割同意書人為余鶴鵬，承租人則為再審原告，
    並載明余鶴鵬將向林務局承租之系爭林地分別轉予承租人承
    租等意旨，顯然再審原告早已知悉余鶴鵬與林管處間存在租
    賃關係。再依證人王在山之證詞，其係將系爭建物興建完成
    後，才將系爭土地交付余鶴鵬，是再審原告向余鶴鵬取得系
    爭土地時，自已眼見系爭建物存在。從而，系爭余鶴鵬租賃
    資料非屬民事訴訟法第496條第1項第13款之新證據。並聲明
    ：再審原告之訴駁回。　
參、本院之判斷：
一、按當事人發現未經斟酌之證物或得使用該證物，如經斟酌可
    受較有利之裁判，得以再審之訴對於確定判決聲明不服。但
    以如經斟酌可受較有利益之裁判者為限，民事訴訟法第496
    條第1項第13款定有明文。又按民事訴訟法第496條第1項第1
    3款所謂當事人發現未經斟酌之證物，係指前訴訟程序事實
    審言詞辯論終結前已存在之證物，因當事人不知有此，致未
    經斟酌，現始知之者而言（最高法院110年度台上字第2215
    號判決意旨參照）。證據若在前訴訟程序中業已提出，且經
    法院審核不予採取者，尤不得據為再審之理由（最高法院10
    3年度台上字第668號判決意旨參照）。
二、經查：
　㈠查系爭原審事件判決理由中所引用再審被告提出之余鶴鵬租
    賃資料，即係系爭原審事件卷宗中所附之大甲林區管理處函
    稿、造林情形調查表、分割同意書等證物影本，此觀系爭二
    審事件中再審被告109年5月15日民事辯論意旨狀附件九即明
    （見系爭二審事件卷第77頁、第85頁至第90頁），並經本院
    調閱系爭原審事件卷宗核閱無訛（見系爭原審事件卷第171
    頁至第181頁）。此部分證據資料既於系爭原審事件事實審
    言詞辯論終結前已提出而存在該事件卷內，即非所謂發見未
    經斟酌之「新證據」，自與民事訴訟法第496條第1項第13款
    之要件不合。
　㈡至於再審原告提起本件在審時所提出之系爭余鶴鵬租賃資料
    （見本院110年度再易字第21號卷第51頁至第61頁），並非
    系爭二審事件判決書中所引用之證據資料，且綜觀系爭二審
    事件卷宗，均未見該部分證據資料。是再審原告此部分主張
    ，應有誤會。
　㈢又系爭原審事件中雖未附有系爭余鶴鵬租賃資料。然依證人
    王在山於系爭原審事件中到庭證稱：系爭林地當初是余鶴鵬
    向林務局承租等語（見系爭原審事件卷第164頁），參以系
    爭原審事件卷內已有前開大甲林區管理處函稿、造林情形調
    查表、分割同意書等證物影本，可見余鶴鵬曾向再審被告承
    租系爭林地乙節，確為系爭原審事件審理時即為法院所知悉
    之情事，不因有無系爭余鶴鵬租賃資料，而有差異，僅此敘
    明。
肆、綜上所述，系爭原審事件判決並無民事訴訟法第496條第1項
    第13款之再審事由，再審原告提起本件再審之訴，為無理由
    ，應予駁回。
伍、本件判決之基礎已臻明確，兩造其餘攻擊防禦方法及舉證，
    經審酌後，核與本件判決無影響，爰不另一一論述，併此敘
    明。
陸、訴訟費用之負擔：民事訴訟法第78條。
中　　華　　民　　國　　111 　年　　3 　　月　　25　　日
                      臺灣臺中地方法院豐原簡易庭
                                  法　官　段奇琬
以上正本係照原本作成。
如不服本判決，應於送達後20日內，向本院提出上訴狀並表明上
訴理由，如於本判決宣示後送達前提起上訴者，應於判決送達後
20日內補提上訴理由書（須附繕本）。如委任律師提起上訴者，
應一併繳納上訴審裁判費。
中　　華　　民　　國　　111 　年　　3 　　月　  25　　日
                                  書記官　王政偉